【裁判字號】    99,交聲,24
【裁判日期】    990924
【裁判案由】    違反道路交通管理處罰條例聲明異議
【裁判全文】
福建金門地方法院交通事件裁定        99年度交聲字第24號
原處分機關  金門縣公路監理所
異  議  人  甲○○
上列異議人即受處分人因違反道路交通管理處罰條例案件，對於
金門縣公路監理所民國99年9月13日金監裁字第裁36-T00000000
號違反道路交通管理事件裁決書所為之處分（原舉發通知單案號
：金門縣警察局金警交字第T00000000號）聲明異議，本院裁定
如下：
    主    文
原處分關於「二、上開駕駛執照逾期不繳送者：（一）自99年10
月14日起吊扣駕駛執照24個月。（二）99年10月28日前未繳送駕
駛執照者，自99年10月29日起逕行註銷駕駛執照。（三）駕駛執
照經吊（註）銷後，自99年10月29日起一年內不得重新考領駕駛
執照。」部分撤銷。
其餘異議駁回。
    理    由
一、異議意旨略以：伊所騎乘之機車為政府補助之特種車類（殘
    障四輪車）而非普通機車，警察以普通車輛之罰則開罰，有
    違情理。又喪失交通工具對伊而言，出門吃飯及購物都有困
    難，且伊係中度肢障、沒有工作收入，罰鍰是很沈重的壓力
    ，既罰鍰又扣照，也有違政府照顧弱勢之美意。爰具狀聲明
    異議請求另以他法處理云云。
二、原處分機關移送意旨略以：異議人於99年8月1日1時10分許
    ，駕駛車牌號碼125-ECK號特種車，行經金門縣金城鎮○○
    路210號前，為金城分局警員攔檢，測試呼氣酒精濃度值達
    0.4MG/L，經警開立T00000000號舉發違反道路交通管理事件
    通知單（下稱舉發通知單），並經本所於99年9月13日依道
    路交通管理處罰條例第35第1項第1款裁決罰鍰新臺幣（下同
    ）1萬5,000元（異議人已於99年9月13日繳納），吊扣機車
    駕駛執照12個月，駕駛執照限於99年10月13日前繳送，並依
    同條例第24條施以道路交通安全講習等語。
三、按車輛指在道路上以原動機行駛之汽車(包括機器腳踏車)或
    以人力、獸力行駛之車輛，道路交通管理處罰條例第3條第1
    項定有明文。又汽車指在道路上不依軌道或電力架線而以原
    動機行駛之車輛(包括機器腳踏車)；特種車係指有特種設備
    供專門用途而異於一般汽車之車輛，包括殘障用特製車，道
    路交通安全規則第2條第1項第1款、第7款亦有明文。次按汽
    車駕駛人，駕駛汽車經測試檢定有下列情形之一者，處新臺
    幣1萬5,000元以上6萬元以下罰鍰，並當場移置保管該汽車
    及吊扣其駕駛執照1年；因而肇事致人受傷者，並吊扣其駕
    駛執照2年；致人重傷或死亡者，吊銷其駕駛執照，並不得
    再考領：一、酒精濃度超過規定標準。二、吸食毒品、迷幻
    藥、麻醉藥品及其相類似之管制藥品，同條例第35條第1項
    第1款明揭此旨。
四、經查：
(一)異議人對於前揭違規事實並不否認，復有舉發通知單、交通
    違規陳述單及查詢單、金門縣警察局金城分局99年8 月18日
    金城警交字第0990006450號函、金門縣公路監理所99 年8月
    23日監理字第0990006123號函，及違反道路交通管理事件裁
    決書在卷可證，堪認異議人確有酒精濃度超過規定標準而駕
    車之違規事實。
(二)異議意旨雖以其駕駛之機車屬特種車，並非普通車輛，認本
    件裁罰不當云云。惟查，參照上開說明即知，特種車乃道路
    交通安全規則所規範之車輛，自有道路交通管理處罰條例第
    35條第1項之適用，異議人徒以前詞置辯，實無所據。再異
    議人另以中度肢障為由懇請從寬處理云云，然查，該事由顯
    非行政罰法所定之各類免除或減輕事由，且原處分乃裁罰性
    之不利處分，係為嚇阻酒後駕車之不法行為，保障用路權人
    之生命、身體安全，具有維護公共秩序以達行政目的之作用
    。異議人泛執前詞，請求撤銷原處分，並無所本。
(三)原處分機關認異議人確有上開違規事實並據以裁罰，固非無
    見。惟按書面之行政處分自送達相對人起，依送達之內容對
    其發生效力，行政程序法第110條定有明文。是行政處分作
    成後，須經送達處分之相對人始生效力。經查，本件原處分
    機關僅以1份裁決書，合併於處罰主文第2項中諭知受處分人
    如逾期不繳送駕駛執照，將再受「（一）自99年10月14日起
    吊扣駕駛執照24個月。（二）99年10月28日前未繳送駕駛執
    照者，自99年10月29日起逕行註銷駕駛執照。（三）駕駛執
    照經吊（註）銷後，自99年10月29日起一年內不得重新考領
    駕駛執照。」之處分。經核，前揭記載性質上為預告行政處
    分不履行之法律效果，然行為人如逾期仍不履行，行政機關
    尚須作成行政處分並通知相對人後方生效力，非可謂經前開
    預告後，不必再行通知相對人，即可逕自為易處之處分。本
    院雖悉行政機關為簡化作業流程，晚近採行所謂違規一次裁
    決制度，惟為落實依法行政原則及提升人民對公行政之信賴
    ，因此縱認裁罰一次性有其行政上之便利，主管機關仍須待
    修法後方可施行，否則前開一次性裁決僅合法送達1次，卻
    對異議人產生數個因時間進行而陸續生效之行政處分，無異
    減損異議人尋求救濟之機會與期間，不但違反行政程序法第
    96 條第1項第6款、第110條及違反道路交通管理事件統一裁
    罰基準及處理細則第45條但書之規定，且與前揭細則之母法
    （即道路交通管理處罰條例）授權目的未盡相符，亦與法律
    保留原則有間，則原處罰主文第2項之部分，即難認適法。
(四)綜上所述，應認原處分之送達，僅對異議人產生罰鍰1萬
    5,000元、吊扣駕駛執照12個月及施以道路交通安全講習之
    效力，至該裁決書處罰主文欄第2項所示部分，核非適法。
    從而，異議人所執前詞，固無理由，惟原處分既有可議，自
    應由本院裁定就此部分予以撤銷。
據上論斷，應依道路交通案件處理辦法第20條前段，裁定如主文
。
中    華    民    國    99    年    9     月    24    日
                       交通法庭  法  官  王鴻均
以上正本係照原本作成。
如不服本裁定應於收受送達後5日內向本院提出抗告狀。
                                 書記官  許永溪
中    華    民    國    99    年    9     月    24    日

司法院資訊處製作；財團法人民間司法改革基金會備份。
